福建金門地方法院刑事判決　　　　　　　　92年度訴字第27號
公　訴　人　福建金門地方法院檢察署檢察官
被　　　告　丙○○
選任辯護人　戊○○律師
上列被告因偽造有價證券案件，經檢察官提起公訴（９２年度偵
字第１６５號），本院判決如下：
    主      文
丙○○無罪。
    理      由
一、公訴意旨略以：被告丙○○於民國９１年３月份，與甲○○
    因準備合夥經營貨運行，遂基於貨運行營運上之需要，由甲○○向金門縣信用合作社申請支票帳戶，由被告保管支票，
    而印鑑章則由甲○○保管。於同年４月４日，甲○○因偽造
    文書罪，經法院判處有期徒刑３月確定，將入監執行；被告
    明知已無支付能力，竟基於為自己不法所有之意圖，於９１
    年６月間某日，前往乙○○位於金門縣金寧鄉仁愛新村１４
    １號之住處，向乙○○佯稱欲借款新臺幣（下同）１１萬元
    ，經乙○○表示其必須向其他朋友調借，並請被告以簽發支
    票之方式為擔保。被告明知未經甲○○同意，不得簽發票據
    ，但竟意圖供行使之用，偽刻甲○○之印章，並將該印章蓋
    用於其保管之前開支票上，共簽發４張支票（１、票號：0
    000000，日期９１年７月１０日，金額２萬元；２、
    票號0000000號，日期９１年７月２４日，金額２萬
    元；３、票號0000000號，日期９１年７月３０日，
    金額４萬元；另第４張票號、日期不詳，金額３萬元已遺失
    ）足生損害於甲○○之權益，並於翌日交付上開４紙支票予
    乙○○，使乙○○陷於錯誤，並交付１１萬元於被告。後乙○○提示上開支票時，均因存款不足而遭退票，乙○○乃向
    甲○○詢問，始知上情。因認被告涉犯刑法第２０１條第１
    項、第２項之行使偽造有價證券罪等。
二、按犯罪事實應依證據認定之，無證據不得認定犯罪事實；不
    能證明被告犯罪者，應諭知無罪判決，刑事訴訟法第１５４
    條第２項、第３０１條第１項分別定有明文。次按事實之認
    定，應憑證據，如未能發現確實之證據，或證據不足以證明
    ，自不能以推測或擬制之方法，以為裁判基礎；再犯罪事實
    所憑之證據，無論係直接證據或間接證據，其為訴訟上之證
    明，須於一般人均不致有所懷疑而得確信為真實之程度，始
    得據為有罪之認定，倘其證明尚未達此程度而尚有合理之懷
    疑存在時，本諸無罪推定原則，自應為被告無罪之諭知；又
    被告否認犯罪事實所持辯解縱使不能成立，除非有確實證據
    足以證明對於被告犯罪已無合理之懷疑外，不能遽為有罪之
    認定；刑事訴訟法規定被告有緘默權，被告基於不自證己罪
    原則，既無供述之義務，亦不負自證清白之責任，不能因被
    告未能提出證據資料證明其無罪，或對於被訴之犯罪事實不
    置可否，即認定其有罪。
三、本件公訴人認被告涉犯刑法第２０１條第１項、第２項之行
    使偽造有價證券罪，無非係以告訴人乙○○之指訴、證人甲○○之證述及被告簽發予告訴人之支票３張上的印章與甲○○之原始印鑑不符為其依據。訊據被告堅詞否認有何檢察官
    所指之偽造有價證券之犯行，辯稱其並未於９１年４月４日
    偽造告訴人之印章蓋用於本案支票上，而本案支票均係由甲○○蓋章後，就金額部分空白授權被告填寫，其未有偽造及
    行使之犯行等語。經查：
（一）、證人即甲○○於警詢及偵查中，雖證稱其未授權被告蓋
        章，被告若需要錢，應向其表示，而本案三紙支票均非
        由其所用印云云。（偵卷第１６頁背面、偵卷第３７頁
        ）然查本件證人甲○○於本院９４年１月１２日審理期
        日，到庭卻又證稱：「…（辯：９１年４月間，是否同
        意丙○○、丁○○使用支票？）是。…（辯：是否同一
        天同意？）是…（辯：為何給丙○○使用支票？）因為
        他有工程款尚未下來，我就蓋印章在空白支票上，蓋了
        ３張給他。…是我同意給源使用支票，上面的印章是我
        蓋在空白支票上交給源。…（檢：有無同意源使用支票
        ？）我是蓋空白的給源。（檢：為何蓋４張空白給源？
        ）因為源說生意上需要使用。」（本院審理卷第１１６
        頁）。就上開證言以觀，雖與證人於警詢及偵查中之證
        述或有出入，然證人之證述若有不一，非謂其證言均不
        可採，仍應探究其他證據以佐其實，而就證人何以於警
        詢及偵查中之證述，與本院審理時所言不同乙節，經其
        證稱：「當時在監所，正在報假釋，乙○○到監所看我
        ，說我在外面亂開十幾張支票，過了幾天警察就找我作
        筆錄，當時正在報假釋，…」（本院審理卷第１１５頁
        ）及「…我正在報假釋，聽到外面有支票十多張，我說
        怎麼可能，印章都在我這裡。…」（本院審理卷第１１
        ６頁），而９２年２月１７日、９２年４月３日之警詢
        筆錄，亦確係在福建金門監獄所製作，對照司法院全國
        線上查詢在監所最新資料報表一紙，證人甲○○係於９
        １年４月４日入監，而於９２年５月２０日因縮刑假釋
        出監等情（本院審理卷第７９頁），足證警詢筆錄製作
        當時，證人確係於監所服刑中，本院審酌證人於入監服
        刑中，偶聽聞在外有證人之支票流通，且數目亦與證人
        到庭證述之張數顯有差距，況依警詢筆錄記載，詢問警
        員僅提示本案之３紙支票供證人核對，依常情研判，證
        人於監所中對外資訊本已不足，復聽聞上開支票流通，
        且數目差距亦巨，況當時正值報假釋之時，果爾，則其
        於警詢及偵查中，就支票上之印章是否為其所有，其因
        記憶不清，或因畏懼而全盤否認，非謂全無可能。復佐
        以證人甲○○於出監後之９２年６月１０日之偵查庭時
        之證稱：「…我開給丁○○２張空白支票時，也開了２
        張給丙○○。…我有同意他（即被告）蓋幾張空白支票
        備用。…」（偵卷第６４頁）及本院審理時之上開證言
        ，益證證人稱其因在監所正值報假釋而為之證述，與本
        院審理時之證述間，應以本院審理時之證言較為可採，
        況證人於本院審理時，既經作證前之具結程序及證述後
        之交互詰問程序，以確保其供述證據之可信性，益徵證
        人甲○○於本院審理時之證言確較可採。
（二）、而本院依職權向金門縣地政局調閱９０金登資３字第０
        ２８０００號、９２金登資３字第０２２８６０號土地
        登記案正本，復輔以金門縣信用合作社９２年４月２９
        日金信總字第０９２００１５１號函附之甲○○之支票
        開戶資料，兩相對照，其開戶之印鑑卡與土地過戶所用
        之印章，雖均不同，但外觀卻與本案３紙支票上之印章
        相近（字體均係使用楷書，且字體、印章大小均相近，
        而「翁」、「文」、「朝」等３字之編排位置亦相同）
        ，佐以證人於本院審理期日證稱其有２、３顆印章（本
        院審理卷第１１５頁），且依法務部鑑定報告書之印文
        比對以觀，支票上之印文與證人甲○○之印鑑章之印文
        雖不符，但由放大後之套繪圖比較，兩者仍相仿，足證
        證人甲○○所有之印章，確不僅１顆印章，且外觀印文
        均相近，而由前開土地登記及支票開戶之情事以觀，其
        亦均涉及財產上重要之活動，並非生活之瑣事，足證甲○○除有數顆印章外，其使用印章之習慣，對照上述印
        文，益明證人甲○○於重要之財產活動，亦非全部僅使
        用同一顆印章，足證被告抗辯證人有數顆印章，而蓋錯
        章等情，即非無據，而由上開印文相仿之程度，益襯前
        開證人甲○○於警詢時，僅憑目視即謂本案支票上之章
        非其所蓋之詞，其判斷之正確性，即值深疑。準此，則
        證人甲○○有數顆印章，且無法排除其係誤拿其它印章
        之可能性既如前述，即無法僅以法務部上開鑑定報告書
        所認支票印文與證人印鑑章不符等情，遽謂被告有偽造
        之犯行益明。
（三）、另公訴人認本案證人甲○○於審理期日時，就９１年４
        月４日當天所開立之票據張數，有６張及８張之不同數
        目，其審理時之證言，其可信度足疑，況依證人所述，
        係連號開出，何以其中１張得兌現，其它支票卻退票？
        是證人甲○○之證言不足採云云。然查，當日證人甲○○所開立之票據張數，與本案關鍵事實，即被告是否有
        偽造有價證券之犯行，並無直接關聯，復就兌現之支票
        （票號：0000000號，日期：９１年５月３１日
        ，受款人：台灣人壽，金額：１８, ８４２元）以觀，
        公訴人並無法證明該支票與本件３張支票係同一天開出
        ，況依本件３紙支票之票號（分別為：0000000
        、0000000、0000000）或縱依本院職權
        調閱證人甲○○於金門縣信用合作社支票存款戶（帳號
        ：00000－00）自９１年３月７日至９３年１２
        月６日止之支票往來紀錄及退票紀錄可知，其退票之支
        票票號最多為0000000號，倘依證人甲○○於本
        院審理時所證之開立支票為８張且連號，不論依上開支
        票何者為起算，則回推之結果，均不及於該兌現之支票
        ，足證該兌現之支票，實無證據足以證明與本件３紙支
        票係同一時間所開立，益徵該支票兌現與否，即與
        本件被告是否有偽造之犯行，並無關聯；而證人所開立
        之８張支票中，除本件３紙支票以外，其餘支票之去處
        及是否兌現，既據證人甲○○到庭證述不知去處，即難
        以就其它支票盡調查之能事，自亦無法作為不利於被告
        之認定。
（四）、公訴意旨另以本件被告行使偽造有價證券之行為，另觸
        犯刑法第３３９條第１項之詐欺取財罪云云，惟查，被
        告於事實欄所載之時間同時開立給告訴人之４紙支票中
        ，另有１紙面額３萬元之支票，被告辯稱已另支付現金
        予乙○○，雖經證人乙○○、甲○○均到庭證述不知去
        處而無法盡調查之能事，然由有限責任金門縣信用合作
        社檢附之甲○○帳號之往來紀錄及退票紀錄上所載票號
        0000000之票據，其金額為３萬元，而票據事故
        載明「清償贖回」（本院審理卷第１０３頁），而觀之
        票號，既介於本件３紙支票之連續票號間，足證本件支
        票於退票後，被告尚盡其能事以清償票款，顯見被告是
        否有詐欺之犯意，即非無疑。復由公訴人所舉之證據，
        亦無法使本院產生不利被告之認定，況被告嗣後已和被
        害人乙○○達成和解並全數清償票款（本院審理卷第５
        ５頁），佐以本件支票之金額均非鉅額（偵卷第１８頁
        ），足證本件被告將該支票交付被害人乙○○以調現嗣
        卻退票，顯係因一時陷於經濟困難，非有行使詐術之犯
        意甚明。
（五）、此外，復無其他證據足以證明被告確有公訴人所指之犯
        行，揆諸首開說明，既無積極證據足認被告有偽造有價
        證券及行使詐術之犯行，不能證明被告犯罪，依法即應
        諭知無罪之判決。
據上論斷，應依刑事訴訟法第301條第1項，判決如主文。
本案經檢察官吳祚延到庭執行職務
中　　華　　民　　國　　94　年　　1　　月　　26　日
　　　　　　　　　福建金門地方法院刑事庭
　　　　　　　　　　　　　審判長　法　官　施慶鴻
　　　　　　　　　　　　　　　　　法　官  魏玉英
　　　　　　　　　　　　　　　　　法　官  林慶郎
上正本證明與原本無異。
如不服本判決，應於判決送達後１０日內向本院提出上訴狀（應
抄附繕本）。告訴人或被害人如對於本判決不服者，應具備理由
請求檢察官上訴，其上訴期間之計算係以檢察官收受判決正本之
日期為準。
　　　　  　　　　　　　　　　　　書記官　陳鴻璋
中　　華　　民　　國　　94　年　　1 　　月　　26　日
